台灣高等法院民事判決　九十一年度重上字第三○四號
　　　上　訴　人　　泛亞商業銀行股份有限公司
　　　法定代理人　　柯飛樂
　　　訴訟代理人　　陳朝銘
　　　被 上訴 人　　甲○○
右當事人間損害賠償事件，上訴人對於中華民國九十一年六月四日臺灣臺北地方法院
九十年度重訴字第三一九九號第一審判決提起上訴，本院判決如左：
    主      文
原判決除減縮部分外廢棄。
被上訴人應給付上訴人新台幣壹仟陸佰壹拾貳萬貳仟柒佰壹拾肆元，及自民國九十一
年一月二十三日起，至清償日止，按週年利率百分之五計算之利息。
第一、二審訴訟費用除減縮部分外，由被上訴人負擔。
本判決所命給付，於上訴人供擔保新台幣伍佰肆拾萬元後得假執行，但被上訴人如於
假執行程序實施前，以新台幣壹仟陸佰壹拾貳萬貳仟柒佰壹拾肆元為上訴人預供擔保
，得免為假執行。
    事      實
甲、上訴人方面：
一、聲明：
  (一)原判決廢棄。
  (二)被上訴人應給付上訴人新臺幣（以下同）一千六百十二萬二千七百十四元，及自
    九十一年一月二十三日起至清償日止，按年息百分之五計算之利息。
  (三)願供擔保請准宣告假執行。
二、陳述：除與原判決記載相同者，茲引用之外，補稱：
　(一)原判決參照之法律見解即最高法院六十三年四月九日六十三年度第二次民庭總會
　　決議，業於最高法院六十七年十一月十四日六十七年度第十三次民事庭庭推總會
　　議決定之二中改變見解，原審法院據為判決理由法律基礎，顯有不當。
  (二)賠償權利人除有損害賠償請求權外，雖同時享有對於第三人之請求權，但此僅係
    權利競合，將來因同時行使之結果，可能發生不當得利問題而已，其損害賠償請
    求權所應具「受有損害」之要件，要不因此而欠缺，況債權能否獲得清償，尚在
    不確定狀態，有最高法院五十八年度臺上字第一二九六號判例、最高法院八十六
    年度臺上字第二五八號民事判決足參。本案係因被上訴人違背職務進行不實動產
    抵押放款予皇偉電子有限公司（下稱皇偉公司），致上訴人應取得擔保品之債權
    成為無可供執行之無擔保之債權，受有債權損害。且皇偉公司係以公司名義發出
    信函表示無立即償還能力，並非以負責人個人名義為之，亦見該公司無法立即償
    還之意思表示明確。再上訴人發現授信無擔保品時，即依皇偉公司自行提供公司
    資料做成之資料表、被上訴人與授信經辦自行製作之徵信報告及國稅局財產歸屬
　　資料清單，清查皇偉公司與保證人財產資料，均查無可供執行之財產，足見本案
　　並非上訴人不願實施執行程序，實為無財產可供執行，縱實行強制執行程序求償
　　亦無效果。況皇偉公司開立之票據已陸續退票，遭票據交換所公告列為拒絕往來
　　戶，其開立交付上訴人之還款支票業因存款不足遭退票，而連保人孫立法票據信
　　用亦已退票，屬無財產、無資力之人，故上訴人對已確定發生債權損失金額，實
　　無法藉由追償將損失再降低。故上訴人確受有短少一千七百餘萬元債權擔保受償
　　之損害，此亦有最高法院九十年度台上字第一四二號判決參照。
　(三)皇偉公司於九十年十月三十一日出具信函稱本案機器「現已正裝機階段」，可見
　　貨款貸放時即無機器擔保品存在，且所謂裝機階段亦與證人證詞及履勘照片不符
　　，亦見機器擔保為不實。況皇偉公司負責人孫立法自承系爭貸款並無擔保品，已
　　由辯護律師向桃園地檢署檢察官聲請「有罪協商答辯」，請求向法院求取較輕量
　　刑，並已遭起訴。
  (四)皇偉公司於九十年十月十六日與上訴人簽訂中長期貸款借據，借款期間雖訂為五
    年，惟因該公司未提供擔保品已構成違約，依約定書第五條規定，借款期限視為
    全部到期。嗣因皇偉公司無財產可供保全執行，經上訴人催討後，其亦表明無法
    依約償還，上訴人乃提出刑事告訴藉以使其清償部分債權，而皇偉公司陸續清償
    債務後，僅係使上訴人債權損失金額降低及上訴人對被上訴人主張之損害賠償金
    額降低，在皇偉公司未全部清償前，上訴人仍受有債權損害，絕非無損害發生，
    故上訴人可同時主張借款及損害賠償請求權。
三、證據：除援用第一審所提證據外，補提皇偉公司資料表、皇偉公司徵信報告、皇
    偉公司國稅局財產歸屬資料清單影本、最高法院六十七年十一月十四日六十七年
    度第十三次民庭庭推總會議決定之二、五十八年度台上字第一二九六號判例、九
    十年度台上字第一四二號民事判決、票據交換所網路查詢當週拒絕往來戶查詢結
    果單、支票及退票理由單據、台灣桃園地方法院檢察署檢察官起訴書、徵信報告
    、聯合徵信中心票據信用資料等影本為證。
乙、被上訴人方面：
一、聲明：
  (一)上訴駁回。
  (二)如受不利判決，願供擔保請准免為假執行。
二、陳述：除與原判決記載相同者，茲引用之外，補稱：
  (一)最高法院六十七年十一月十四日六十七年度第十三次民事庭庭推總會議決定之二
　　，並未改變其六十三年四月九日六十三年度第二次民庭總會決議見解，反而再度
　　強調侵權行為之成立以實際受有損害為要件。再上訴人所舉最高法院五十八年度
　　臺上字第一二九六號判例、八十六年度臺上字第二五八號民事判決、九十年度台
　　上字第一四二號判決，均與本事件情節不同，自不得比附援引。
  (二)辦理系爭貸款時，皇偉公司有提供購買機器之發票及契約等文件。而被上訴人曾
    至現場察看，現場確有工廠、公司執照、基本資料及部分機器，惟公司負責人當
    時並未交付購買機器之發票、目錄，故無法確認現場機器是否為供擔保之機器。
    嗣後即請銀行授信小組徵信人員前去現場評估，並由徵信人員李政忠作成鑑價報
    告及記載明細。
  (三)皇偉公司以機器為擔保品外，尚有孫立法、郭宏遠等為連帶保證人，而上訴人於
    皇偉公司繳息正常期間即對其起訴請求損害賠償，自屬無法證明所受損害何在。
    縱皇偉公司嗣後有違約情事，上訴人亦應先就該公司及其連帶保證人起訴求償無
    效果後，始得謂被上訴人之行為造成損害。況上訴人自承皇偉公司均按月支付票
    款，其請求之金額亦一再減縮，亦見上訴人尚未發生損害。
三、證據：除援用第一審所提證據外，補提最高法院八十六年度台上字第三九七號、
    八十七年度台上字第一五一九號判決影本為證。
    理　　由
一、上訴人原請求被上訴人給付一千七百四十五萬九千九百二十一元及法定利息，於
    本院審理時，減縮聲明為一千六百十二萬二千七百十四元及法定利息，與民事訴
    訟法第四百四十六條第一項但書、第二百五十五條第一項第三款規定相符，合先
    敘明。
二、上訴人於原審起訴主張，被上訴人前受上訴人委任，擔任上訴人桃園縣八德分行
    之經理，明知上訴人於九十年十月十二日以（九十）泛亞審字第三一七五函發文
    通知各分行，即日起凡以機器設備為擔保之授信案件，一律不予授權，竟於九十
　　年十月十五日收受上開函文後，將之自行抽存，而違背職務代表上訴人與訴外人
　　皇偉公司利用未存在之機器設備，辦理動產抵押借款，貸與皇偉公司一千九百萬
　　元，並於九十年十月十六日完成簽約及撥款手續。由於皇偉公司無法提供擔保品
　　，依約其借款債務已視為到期，應一次償還餘欠一千六百十二萬二千七百十四元
　　，惟皇偉公司竟表示無立即償還之能力。因被上訴人違背委任職務，不法進行上
　　開動產抵押借款，致使上訴人之債權無法依約立即受償，而生同額之損害。爰依
　　民法第五百四十四條，及同法第一百八十四條第一項前段規定，請求被上訴人賠
　　償一千六百十二萬二千七百十四元及法定遲延利息等語。
三、被上訴人則以，系爭貸款案乃皇偉公司於九十年十月九日向上訴人八德分行提出
    借貸要約，經上訴人選任之徵信人員李政忠辦理徵信工作，至同年月十二日由被
    上訴人在上訴人授權範圍內予以核准，隨即通知皇偉公司辦理動產抵押設定，於
    同年月十五日上開動產抵押設定獲准登記後，始於翌日與皇偉公司簽訂借貸契約
　　並完成撥款手續。其在上開動產抵押登記前，亦曾察看現場，確有系爭動產抵押
　　標的物存在，而於同月十六日系爭貸款案完成借貸及撥款手續前，並未收受亦不
　　知悉上訴人上開停止授權之函文，並無違背職務或有侵權行為情事。況上訴人依
　　系爭借款契約對皇偉公司仍有請求返還借款之債權，其總財產並未減少，上訴人
　　既未向皇偉公司或其保證人追償系爭借款，亦未證明其債權確已無法受償，即難
　　認有損害發生等語，資為抗辯。
四、查上訴人主張被上訴人前受上訴人委任，擔任上訴人桃園縣八德分行之經理，於
    九十年十月九日接受皇偉公司以機器設定動產抵押貸款一千九百萬元之申請，於
    同年月十二日完成鑑價報告、同月十五日完成動產抵押權設定登記、同月十六日
    完成撥款手續之事實，以及至本院言詞辯論終結為止，皇偉公司尚欠上訴人一千
    六百十二萬二千七百十四元借款未償還等事實，業據上訴人提出借據、撥款傳票
    、經濟部工業局函暨登記證明書為證（原審卷一二頁至一五頁、一０六頁），且
    為被上訴人所不爭，應堪信為真實。被上訴人就上訴人主張於九十年十月十二日
    即函八德分行，即日起，凡以機器設備為擔保品之授信案件，一律暫不予授權之
    事實，亦不爭執，但否認有私自抽存之事實，辯稱於同年月十六日撥款完成前，
    均未曾見該函云云。查八德分行確於同月十五日收到該函，而於同年月二十二日
    上訴人派員前往調查時，始由被上訴人抽屜內拿出，並於總收發室補收文登記為
    十月十五日收到之事實，業據證人即上訴人放款部經理黃世勇於原審證述明確（
    原審卷一四二頁），且有上訴人收發文簿影本（原審卷六八頁），及被上訴人於
    接受上訴人人評會詢問時之錄音帶（外附證物袋）及譯文（原審卷一二六頁）與
    被上訴人答辯摘要（原審卷六六頁）可據。雖經原審法院勘驗該錄音帶譯文，其
　　中第二三行、二五行及第三二行中，有關被上訴人稱「是」、「收到」之內容，
　　無法分辨是為被上訴人或上訴人之副總經理所言，但其餘錄音帶內容，則與譯文
　　相同（原審卷一一八頁），以被上訴人於該次人評會中，就與會者所提及，被上
　　訴人於同十五日即撥款前一日，已收到上開公文之事實，均未表示否認，僅稱系
　　爭貸款於十二日即辦好，不得不撥款云云，可知被上訴人於本件訴訟中抗辯其於
　　撥款前未看到該函，並不可信。參以上訴人其他分行，亦於同月十五日收到該函
　　，有林口、新竹、豐原等分行收文簿影本可據（原審卷七九頁以下）。故上訴人
　　主張被上訴人於撥款前已見到該函，應屬可採。
五、上訴人復主張於同月十六日撥款前，現場並無供為系爭貸款擔保之機器之事實，
    亦為被上訴人所否認，辯稱其曾到現場有看到部分機器云云（本院卷六六頁）。
    查系爭貸款案係被上訴人找來之貸款案，於九十年十月九日由被上訴人交由證人
    即八德分行徵信人員李政忠辦理徵信，並做成鑑價報告，為兩造所不爭。然李政
    忠所製作之設定動產抵押權報告表中動產明細欄為空白，有該報告表附卷可稽（
    原審卷一三頁）。事實上，被上訴人將系爭貸款案交辦予李政忠時，已交待證人
    李政忠應於一、二日辦好，並稱被上訴人已去現場看過，證人李政忠事後再去看
    就可以，並要求證人李政忠先行查詢徵信相關資料，著手案件之書面機器鑑估及
    書類報告撰寫，證人李政忠並將空白未蓋客戶公司印章設定書類交予被上訴人，
　　在同月十六日於皇偉公司之負責人連同保證人至八德分行二樓時交予設定之書類
　　及進行對保手續，並於當日撥款之事實，業據證人李政忠於原審證述明確，且有
　　其所製作之報告書附於原審卷內可參（原審卷六九頁、九０頁）。可知證人李政
　　忠於製作該鑑價報告時，並未親見系爭機器。又現場經上訴人於同月十九日前往
　　勘察，以及台灣桃園地方法院檢察署檢察官於九十一年（上訴人誤繕為九十年）
　　二月七日前往履勘時，均無系爭機器在現場，亦有上訴人所提出之照片可據（原
　　審卷一六頁、六五頁）。參以本件事發後，上訴人向皇偉公司催告，皇偉公司於
　　同月三十一日具函向上訴人表示該系爭機器已在裝機階段，亦有皇偉公司之信函
　　影本可參（原審卷六０頁）。可知上訴人主張於同月十六日被上訴人撥款時，現
　　場根本無系爭機器，應屬可信。
六、按因故意或過失，不法侵害他人之權利者，負損害賠償責任。又受任人因處理委
    任事務有過失，或因逾越權限之行為所生之損害，對於委任人應負賠償之責。民
    法第一百八十四條第一項本文、第五百四十四條分別定有明文。被上訴人為八德
    分行之經理，與上訴人之權利義務關係，除法律另有規定外，仍適用委任規定（
    民法第五百二十九條參照），其受有上訴人之報酬，其處理委任事務，依民法第
    五百三十五條後段規定，應以善良管理人之注意為之。本件被上訴人於無擔保物
    之情形下，即要求承辦人員先製作擔保物書面鑑價報告，顯已違反上開注意義務
    。其嗣於知悉上訴人暫停辦理以機器設備為擔保品之授信案件後，仍執意撥款，
    亦有故意逾越權限之行為，故上訴人主張被上訴人有違反委任契約之行為，應屬
    可採。再者，被上訴人利用其經理人身分，故意違背上訴人之指示而放款，已侵
    害上訴人就該金錢之所有權，致上訴人受到損害，故上訴人主張被上訴人之行為
    已構成侵權行為，亦無不合。被上訴人雖以上訴人已對於皇偉公司取得借貸債權
    ，總財產並無減少，故無損害置辯。然上訴人基於債務不履行及侵權行為對於被
    上訴人之損害賠償債權，與上訴人基於借貸契約或保證契約對於皇偉公司或其保
    證人之債權，並不相隸，為可獨立發生之債權，僅於其中一債權獲得清償範圍內
    ，另一債權亦消滅而已。上訴人對於經被上訴人貸放之金錢之權利為所有權，對
    於皇偉公司之權利為借貸債權，二種權利實現之態樣與經濟上利益，並不相同，
    對於皇偉公司所享有借貸債權之經濟利益，主要取決於皇偉公司之清償能力，然
    依九十一年六月二十八日財政部台北市國稅局財產歸屬清單所示，皇偉公司並無
    任何財產（本院卷四八頁），故上訴人主張已無法因取得對於皇偉公司之債權，
    即時填補其因喪失金錢所有權之損害，應屬可採。被上訴人抗辯上訴人喪失金錢
    所有權所失之利益，已由上訴人對於皇偉公司取得債權之利益，獲得補償，並無
    事實依據，則難以贊同。被上訴人既有未盡注意並逾越權限，以及故意侵害上訴
    人權利，致上訴人受有損害之行為，則上訴人主張對於被上訴人有債務不履行及
    侵權行為損害賠償請求權，於法有據。
七、上訴人主張皇偉公司如有未提供擔保及資料虛偽、不實之情形，依借貸約定書第
    五條第二款、第七款及第十款規定，系爭貸款即可視為全部到期之事實，有被上
    訴人所不爭之約定書可按（原審卷一四頁），本件皇偉公司確於申請系爭貸款案
    時，並未提供系爭機器為擔保，已如前述，則上訴人主張皇偉公司所貸之款視為
    全部到期，應屬有理。又上訴人主張皇偉公司至本院言詞辯論終結時，尚有一千
    六百十二萬元二千七百十四元本金未清償之事實，為被上訴人所不爭，故上訴人
    請求被上訴人應賠償一千六百十二萬元二千七百十四元及自九十一年一月二十二
    日起訴狀繕本送達之翌日起至清償之日止，按年息百分之五計算之法定遲延利息
    ，為有理由，應予准許。
八、綜上所述，上訴人本於侵權行為及債務不履行之法律關係，請求被上訴人給付一
    千六百十二萬元二千七百十四元及自九十一年一月二十三起至清償之日止，按年
　　息百分之五計算之遲延利息，為有理由，應予准許。原審以上訴人未受有損害，
　　為上訴人敗訴之判決，尚有未洽。上訴意旨指摘原判決不當，求予廢棄改判，為
　　有理由，應由本院予以廢棄改判如主文第二項所示。又兩造均陳明願供擔保宣告
　　准免假執行，經核均無不合，爰分別酌定相當擔保金額准許之。
九、據上論結，本件上訴為有理由，依民事訴訟法第四百五十條、第七十八條、第四
    百六十三條、第三百九十條第二項、第三百九十二條，判決如主文。
中　　　華　　　民　　　國　　九十一　　年　　　十一　　　月　　 五     日
                                民事第十七庭
                            　　　　審判長法  官　鄭  雅  萍
                            　　　　　　　法  官　吳  謀  焰
                            　　　　　　　法  官　呂  太  郎
右正本係照原本作成。
如不服本判決，應於收受送達後二十日內向本院提出上訴書狀，其未表明上訴理由者
，應於提出上訴後二十日內向本院補提理由書狀（均須按他造當事人之人數附繕本）
上訴時應提出委任律師或具有律師資格之人之委任狀；委任有律師資格者，另應附具
律師及格證書及釋明委任人與受任人有民事訴訟法第四百六十六條之一第一項但書或
第二項（詳附註）所定關係之釋明文書影本。
中　　　華　　　民　　　國　　九十一　　年　　　十一　　　月　　 六     日
  　　　　　　　　　　　　　　　　　　　　書記官  明  祖  星
附註：
民事訴訟法第四百六十六條之一（第一項、第二項）：
對於第二審判決上訴，上訴人應委任律師為訴訟代理人。但上訴人或其法定代理人具
有律師資格者，不在此限。
上訴人之配偶、三親等內之血親、二親等內之姻親，或上訴人為法人、中央或地方機
關時，其所屬專任人員具有律師資格並經法院認為適當者，亦得為第三審訴訟代理人
。
